【裁判字號】    99,易,90
【裁判日期】    991105
【裁判案由】    妨害名譽
【裁判全文】
臺灣臺北地方法院刑事判決                99年度易字第90號
公  訴  人  臺灣臺北地方法院檢察署檢察官
被      告  乙○○
選任辯護人  許巍騰律師
被      告  甲○○
上列被告因妨害名譽案件，經檢察官提起公訴（98年度偵字第16
163號），本院判決如下：
    主  文
乙○○、甲○○均無罪。
    理  由
一、公訴意旨略以：被告乙○○明知僅出資新臺幣（下同）1萬
    2千元，而自民國93年7月起擔任實收資本額1億9千8百萬元
    之萬裕營造工程股份有限公司（下稱萬裕公司）名義董事長
    ，且萬裕公司於96年11月間遭臺北市政府以自行停業6月以
    上為由廢止公司登記在案，竟與被告甲○○基於犯意聯絡，
    二人於98年6月17日上午10時許，分持有「博士..丙○○A錢
    不還真丟臉..錢還來..快還我萬裕血汗＄」、「丙○○博士
    把錢還萬裕公司官司就沒事還來3仟8百萬元博士啊」、「丙○○博士勾結台南市府坑萬裕營造的血汗錢」等毀損告訴人
    丙○○名譽之廣告標語，在告訴人位於臺北縣新店市○○街
    2 號社區住處前，使鄰居友人得以見聞上開毀損名譽之標語
    ，致告訴人名譽遭受毀損。因認被告共同涉犯刑法第310條
    第2項（原起訴書所引起訴法條為刑法第310條第1項，業據
    公訴檢察官更正如前）之誹謗罪嫌。
二、訊據被告均堅詞否認有誹謗犯行，被告乙○○辯稱：萬裕公
    司承攬「臺南市○○路拓寬地下街、地下停車場新建工程」
    及「臺南市○道○○○路拓寬地下街、地下停車場興建公司
    」，嗣萬裕公司與臺南市政府終止契約，臺南市政府依鑑定
    結果，自萬裕公司扣款4千8百39萬3,327元，以該金額統包
    給尚禹營造股份有限公司（下稱尚禹公司）施作，尚禹公司
    已領取該筆款項，惟尚禹公司實際支出的修繕費用僅1千35
    萬3,689元，尚禹公司應將溢領的錢返還萬裕公司，故伊前
    揭標語所指內容，並非無據，並無誹謗之故意等語。被告甲○○則辯稱：是被告乙○○跟伊說尚裕公司多拿萬裕公司的
    錢，伊才與被告乙○○一起去舉牌等語。
三、公訴人認為被告二人涉有上開犯行，係以：被告二人的供述
    、告訴人的指訴、廣告標語照片、萬裕公司登記資料及臺灣
    臺南地方法院96年度矚重訴字第2號刑事判決等，為其主要
    論據。
四、按犯罪事實應依證據認定之，無證據不得認定犯罪事實；又
    不能證明被告犯罪者，應諭知無罪之判決，刑事訴訟法第15
    4條第2項、第301條第1項分別定有明文。而言論自由為人民
    之基本權利，憲法第11條有明文保障，國家應給予最大限度
    之維護，俾其實現自我、溝通意見、追求真理及監督各種政
    治或社會活動之功能得以發揮。惟為兼顧對個人名譽、隱私
    及公共利益之保護，法律尚非不得對言論自由依其傳播方式
    為合理之限制。刑法第310條第1項及第2項針對以言詞或文
    字、圖畫而誹謗他人名譽者之誹謗罪規定，係為保護個人法
    益而設，以防止妨礙他人之自由權利，符合憲法第23條規定
    之意旨。至同條第3項前段以對誹謗之事，能證明其為真實
    者不罰之規定，則係針對言論內容與事實相符者之保障，並
    藉以限定刑罰權之範圍，非謂指摘或傳述誹謗事項之行為人
    ，必須自行證明其言論內容確屬真實，始能免於刑責。惟行
    為人雖不能證明言論內容為真實，但依其所提證據資料，認
    為行為人有相當理由確信其為真實者，即不能以誹謗罪之刑
    責相繩，亦不得以此項規定而免除檢察官或自訴人於訴訟程
    序中，依法應負行為人故意毀損他人名譽之舉證責任，或法
    院發現其為真實之義務。又刑法第311條規定：「以善意發
    表言論，而有左列情形之一者，不罰：一、因自衛、自辯或
    保護合法之利益者。二、公務員因職務而報告者。三、對於
    可受公評之事，而為適當之評論者。四、對於中央及地方之
    會議或法院或公眾集會之記事，而為適當之載述者。」係法
    律就誹謗罪特設之阻卻違法事由，目的即在維護善意發表意
    見之自由，亦不生牴觸憲法問題，司法院大法官會議釋字第
    509號著有解釋。換言之，立法者以事實陳述之「真實性」
    以及「公共利益關連性」兩項基準進行誹謗罪之權衡，固然
    具有一定的合理性；但如過分執著於真實性之判別標準，或
    對真實性為僵硬之認定解釋，恐將有害於現代社會的資訊流
    通。蓋在社會生活複雜、需求快速資訊的現代生活中，若要
    求行為人必須確認所發表資訊的真實性，其可能必須付出過
    高的成本，或因為這項要求而畏於發表言論，產生所謂的「
    寒蟬效果」（chilling effect）。無論何種情形，均嚴重
    影響自由言論所能發揮之功能，違背了憲法保障言論自由之
    意旨。從而，對於所謂「能證明為真實」其證明強度不必至
    於客觀的真實，只要行為人並非故意捏造虛偽事實，或並非
    因重大的過失或輕率而致其所陳述與事實不符，皆應將之排
    除於第310條之處罰範圍外，認行為人不負相關刑責。因此
    ，行為人就其發表非涉及私德而與公共利益有關之言論所憑
    之證據資料，至少應有相當理由確信其為真實，即主觀上應
    有確信「所指摘或傳述之事為真實」之認識，倘行為人主觀
    上無對其「所指摘或傳述之事為不實」之認識，即不成立誹
    謗罪。惟若無相當理由確信為真實，僅憑一己之見逕予杜撰
    、揣測、誇大，甚或以情緒化之謾罵字眼，在公共場合為不
    實之陳述，達於誹謗他人名譽之程度，即非不得以誹謗罪相
    繩。此與美國於憲法上所發展出的「實質惡意原則（或稱真
    正惡意原則，actual malice）」，大致相當。而所謂「真
    正惡意原則」係指發表言論者於發表言論時明知所言非真實
    ，或因過於輕率疏忽而未探究所言是否為真實，則此種不實
    內容之言論即須受法律制裁。準此，是否成立誹謗罪，首須
    探究者即為行為人主觀上究有無相當理由確信其所指摘或傳
    述之事為真實之誹謗故意。
五、經查：
    (一)被告乙○○係萬裕公司的登記負責人，有萬裕公司登記資
      料（見偵查卷第43至56頁）附卷可稽。而被告確有於前揭
      時、地，持上開內容的廣告標語立於告訴人住處社區前乙
      情，為被告所坦認，且經告訴人於警詢及偵、審時證述屬
      實，並有該廣告標語照片（見偵查卷第13至15頁）在卷足
      憑。是被告有散布上開言論之事實，可堪認定。
    (二)依告訴人於本院審理時所述：擔任尚禹公司負責人期間，
      有承攬臺南市○○地○街瑕疵改善工程，該工程最早是泉
      安公司，泉安公司倒閉之後，經過好幾手，萬裕公司是泉
      安公司的保證廠商，所以萬裕公司因為保證廠商的關係再
      來承接，萬裕公司對於瑕疵部分無法改善，後來萬裕公司
      跟臺南市政府有協議，就是委請臺灣省土木技師公會來做
      鑑定，就瑕疵部分應扣除的金額，由臺南市政府與萬裕公
      司達成協議，該部分款項由臺南市政府自泉安公司應領的
      工程款中扣除，再把這部分的款項給尚禹公司，尚禹公司
      與萬裕公司之間並沒有任何承包關係等語（見本院99年10
      月22日審判筆錄）。而尚禹公司承攬瑕疵改善工程發生疑
      義，告訴人被檢察官起訴，然起訴內容並未提及尚禹公司
      與萬裕公司有工程款項問題，有臺灣臺南地方法院96年度
      矚重訴字第2號刑事判決（外放）可按。又正道工業股份
      有限公司（下稱正道公司）以概括繼受萬裕公司前揭工程
      的權利義務為由，對尚禹公司提起民事訴訟，亦經民事法
      院判決認定扣款對向是泉安公司，萬裕公司僅為泉安公司
      之連帶保證人，並未承擔泉安公司就工程契約之全部權利
      義務，而駁回正道公司之訴確定，有該民事判決（臺灣臺
      南地方法院98年度重訴字第143號民事判決，臺灣高等法
      院臺南分院98年度重上字第94號民事判決，最高法院99年
      度臺上字第1383號民事裁定，均附於本院卷內）可憑。公
      訴人因此認為告訴人或尚禹公司與萬裕公司並無債權債務
      關係，前揭廣告標語之內容不實，被告有散布前揭不實言
      論之誹謗犯意。惟查：
      1.臺南市政府於81年間起興建海安路地下街工程，歷經泉
        安營造事業有限公司、興松有限公司與萬裕公司等接續
        施工，幾經波折，糾紛不斷，仍未完工，至88年底，改
        採BOT方式開發經營，由正道公司取得基地開發經營權
        （即地下街BOT工程），臺南市政府依約定應完成基地
        路面下方第一、二層之主體結構工程，並取得主體結構
        之安全簽證，此即所謂地下街BOT後續工程，也就是「
        臺南市○○路地○街、地下停車場未完成結構體及已完
        成結構體部分瑕疵改善工程」（即地下街統包工程）。
        臺南市政府因此與萬裕公司協議終止合約，並共同委託
        臺灣省土木技師公會為工程結算與工程瑕疵扣款概算，
        金額合計有2億7千多萬元，用於辦理工程經費，並決定
        採統包方式發包，經辦理公開招標後由尚禹公司得標。
        其中連續壁修繕經費係由臺南市政府對萬裕公司瑕疵扣
        款而來，臺灣省土木技師公會鑑定技師於鑑定估算時，
        係以70公分連續壁加上30公分內牆（合計100公分）之
        厚度為估算範圍，計算出瑕疵扣款4839萬餘元，費用明
        細包括「壁體表面清洗費」、「止水灌漿費」、「導水
        費」與「防潮處理費」等四項，其中止水灌漿費約有
        2455萬元主要係用在70公分連續壁部分，乃因該部分最
        先施作，施工較困難，易生滲水及包泥等問題，造成之
        破損及漏洞也最嚴重。而尚禹公司在連續壁修繕時，有
        偷工減料，臺南市政府相關承辦人為圖利尚禹公司，無
        視連續壁偷工減料之事實，共同參與舞弊工程，使尚禹
        公司取得連續壁修繕全部不法利益，即全部工程款約
        4839萬元。告訴人為尚禹公司負責人，此部分被檢察官
        起訴共犯貪污治罪條例第4條第1項第3款之工程舞弊罪
        ，而相關公務員亦被起訴貪污治罪條例第6條第1項第4
        款之圖利罪。以上各情，有卷附臺灣臺南地方法院96年
        度矚重訴字第2號刑事判決（見該判決書第3至10頁、第
        18至19頁）可按。是以前揭起訴內容觀之，尚禹公司承
        攬的是公共工程，對公共工程品質的良窳、其中有無營
        私舞弊之情，自與公共利益有重要之關聯，告訴人係尚
        禹公司的負責人，而檢察官又認為連續壁修繕經費係由
        臺南市政府對萬裕公司的瑕疵扣款而來，則被告二人前
        揭標語所指有關萬裕公司工程款的言論內容，按前所述
        ，此部分之審查標準，自應以被告主觀上是否有「所指
        摘或傳述之事為不實」之認識，即其依此所發表之言論
        是否明知非真實或因過於輕率疏忽而未探究所言是否為
        真實之「實質惡意」。是尚難僅以前揭標語內容不實，
        即遽以推論被告在行為時有誹謗之實質惡意。
      2.就告訴人前揭被訴內容觀之，雖未提及尚禹公司與萬裕
        公司間的工程款項問題。然就有關前揭工程連續壁滲水
        改善未完成、未與扣款之舞弊違法事實，起訴的內容即
        載明：郭倍宏、丙○○與謝文進三人均明知連續壁修繕
        經費係由臺南市政府對萬裕公司瑕疵扣款而來等語，而
        檢察官亦據以認定此部分的工程施作有偷工減料，涉案
        相關的公務員有圖利尚禹公司，使尚禹公司取得該修繕
        款項的不法利益，共同就該工程舞弊之罪嫌。是以一般
        人的社會通念而言，檢察官是偵查後認為罪嫌重大才會
        起訴，而告訴人又被認定經手的工程有偷工減料，且與
        承辦的公務員共同營私舞弊，取得的工程款，檢察官又
        認為是從萬裕公司的瑕疵扣款而來，則被告乙○○身為
        萬裕公司的負責人，就此確實會產生告訴人與臺南市府
        承辦公務員共同不法舞弊，課扣原應給付與萬裕公司工
        程款項的聯想。是被告乙○○就此於本院審理時供稱：
        伊是在法院旁聽的時候，聽檢察官有講尚禹有多拿款項
        ，伊才會去舉牌等語；被告甲○○於本院審理時供稱：
        伊所知道的都是聽乙○○說的等語；並非毫無所本。就
        此而論，被告主觀上應有確信「所指摘或傳述之事為真
        實」之認識，或已達有相當理由確信為真實之程度，並
        非憑空杜撰，難認有虛捏事實之誹謗惡意。
      3.正道公司主張概括繼受萬裕公司就前揭工程的權利義務
        ，而對尚禹公司提起返還不當得利的民事訴訟，雖該案
        嗣後經民事法院判決敗訴確定，然此等權利存否的爭執
        ，既然尚須民事法院為實質之認定始得論斷，被告乙○○為萬裕公司的負責人，萬裕公司既然將該工程的權利
        義務讓與給正道公司，正道公司在該訴訟中主張自萬裕
        公司繼受而來的權利，萬裕公司就此而言自有實質上的
        利害關係，則在此等權利爭執尚未經法院終局判定時，
        被告為萬裕公司的權利而為前揭言論，即難認有何明知
        言論內容非真實的實質惡意存在。
      4.本件被告前揭所舉標語內容，主觀上既有如前述相當理
        由可信為真實，並非無故攻訐告訴人，並不具「真實惡
        意」，則本此確信的情緒性用語，諸如「博士」「A 錢
        不還真丟臉」等語，既未逸脫出所指摘的事實範疇，是
        此等用語雖使告訴人感到難堪、不快，按前所述，仍屬
        憲法言論自由之保障範圍，亦不得對之以刑責相繩。
六、綜上所述，被告是否有誹謗之實質惡意，本院認為尚存有合
    理之懷疑，未到達有罪確信之程度，此外，復查無其他積極
    證據足證被告涉有公訴意旨所指之誹謗犯行，不能證明被告
    犯罪，自應為無罪諭知。
據上論斷，應依刑事訴訟法第284條之1、第301條第1項，判決如
主文。
本案經檢察官趙雪瑛到庭執行職務。
中    華    民    國    99    年    11    月    5     日
                  刑事第十三庭    法  官  許泰誠
以上正本證明與原本無異。
如不服本判決，應於判決送達後10日內，向本院提出上訴狀。
                                  書記官  高菁菁
中    華    民    國    99    年    11    月    5     日

司法院資訊處製作；財團法人民間司法改革基金會備份。
